【裁判字號】    89,台上,3329
【裁判日期】    890609
【裁判案由】    違反毒品危害防制條例
【裁判全文】
最高法院刑事判決                              八十九年度台上字第三三二九號
    上  訴  人  甲○○
右上訴人因違反毒品危害防制條例案件，不服臺灣高等法院，中華民國八十七年四月
二十二日第二審判決（八十六年度上訴字第六五二八號，起訴案號：臺灣板橋地方法
院檢察署八十六年度偵字第三三一六號），提起上訴，本院判決如左：
    主  文
原判決撤銷，發回臺灣高等法院。
    理  由
本件原判決認定上訴人甲○○與綽號「石頭」之石金鐘，在桃園縣龜山鄉○○路○段
六十九巷六弄一號三樓租屋同居，石金鐘有施用毒品及非法吸用化學合成麻醉藥品安
非他命之惡習，有門路低價販入安非他命，二人即共同基於意圖營利之概括犯意聯絡
，於蔡志明欲購買安非他命，以電話秘書0000000號呼叫二四二四，與石金鐘
聯絡後，林、蔡二人即先後於民國八十五年五月中旬某日及同年六月底某日，以每一
小包新台幣（下同）二千元價格售賣予蔡志明二次，每次一小包，其交貨方式係由石
金鐘或上訴人將安非他命送至台北縣新莊市○○路某便利商店，交與蔡志明完成交易
。嗣蔡志明於八十六年一月二十七日晚九時五十分許，在台北縣新莊市○○路九十四
巷四十六之二號住處為警查扣其非法持有之安非他命殘渣一小包後，循蔡志明之供述
，由蔡志明再以上開電話祕書與上訴人聯絡，約明在桃園縣龜山鄉○○○路八十號林
口長庚醫院對面之電話亭處交易價值二千元之安非他命，其方式乃上訴人將安非他命
放置於該電話亭上之檳榔盒內，蔡志明取走安非他命後，則將二千元放入同一檳榔盒
內付款，經警在現場埋伏，於翌（二十八）日上午四時許，在該處查獲依約前來交易
取款之上訴人，並扣得上訴人所有供販賣用之安非他命一小包（毛重○‧九二公克，
淨重○‧八二公克，如原判決附表一編號１所示）。上訴人經移送偵辦獲准具保停止
羈押後，仍不悔改，繼續販賣，自八十六年五月間起，至八十六年七月間止，每月一
次，由葉根旺以上訴人住處（○二）000－0000號電話與上訴人連絡後，即赴
上訴人上開租住處，以每次四千元至五千元價格，連續三次向上訴人購買安非他命，
嗣於八十六年八月二十六日晚八時三十分許，葉根旺再次赴上址，向上訴人購買四千
元之安非他命，甫成交，尚未離去時，經警搜索查獲，連同葉根旺購買者，共計扣得
如原判決附表一編號２所示淨重八八公克之安非他命及上訴人販賣所得之現款四千元
，而警方在該處佇候至同日晚十時十五分許，又有梁凱峰前來，欲將藏放於安全帽內
，如原判決附表一編號３所示毛重一．八公克安非他命交予上訴人，而經警一同帶回
處理等情，因而撤銷第一審判決，改判仍論處上訴人共同連續非法販賣化學合成麻醉
藥品罪刑（處有期徒刑六年十月），固非無見。
惟查：（一）被告之自白，須非出於強暴、脅迫、利誘、詐欺或其他不正之方法，且
與事實相符者，始得採為證據，如果被告之自白，係出於不正之方法，並非自由陳述
，即其取得自白之程序，已非適法，則不問自白內容是否確與事實相符，因其非適法
之證據，即不能採為判決之基礎，故審理事實之法院，遇有被告對於自白提出刑求之
辯解時，即應先於其他事實而為調查。原判決以上訴人在警局供稱：「安非他命都是
販賣給石金鐘的朋友，是於石金鐘被捕後開始販賣」（見偵一一七三七號卷第四頁、
第五頁），核與證人葉根旺所供相符，因而採納前開自白，作為認定上訴人販售安非
他命予葉根旺之證據資料，惟在偵查初訊中，檢察官以前開警訊筆錄之記載，質問上
訴人有何意見時，上訴人即辯稱：「因警方刑求才承認的」（見同上卷第四八頁背面
），詎原審就上訴人前開遭警方刑求始自白之辯解，竟未為任何調查，又未說明此辯
解不可採納之理由，即採納上訴人此部分自白作為認定事實之基礎，兼有調查未盡及
理由不備之違法。（二）事實審法院應行調查之證據，不以當事人聲請者為限，凡與
待證事實有重要關係，且非不能調查或不易調查之證據，均應依職權調查，方足發現
真實，否則仍難謂無刑事訴訟法第三百七十九條第十款之違法。查證人蔡志明於八十
六月一月二十七日晚間為警查獲後，即依警方指示，與上訴人聯絡，約明在桃園縣龜
山鄉○○○路八十號林口長庚醫院對面之電話亭處交易價值二千元之安非他命，其方
式乃上訴人將安非他命放置於該電話亭中之檳榔盒內，蔡志明取走安非他命後，將二
千元價款放入同一檳榔盒內，嗣經警在現場埋伏，而於翌（二十八）日上午四時許，
在該處查獲依約前來交易取款之上訴人，並扣得上訴人所有供販賣用疑似安非他命之
白色結晶物一小包，其後又於八十六年八月二十六日晚八時三十分許，於上訴人租住
處，在葉根旺身上搜得上訴人甫賣予葉某之疑似安非他命一小包，連同在該租住處查
扣者，共計扣得如原判決附表一編號２所示淨重八八公克之疑似安非他命，其後復查
扣梁凱峰藏放於安全帽內，擬交予上訴人毛重一．八公克之疑似安非他命一小包。原
判決乃依憑蔡志明、葉根旺、梁凱鋒之供述及有上開白色結晶物扣案等證據資料，認
定上訴人確有其事實欄所載之連續非法販賣化學合成麻醉藥品犯行，並認其附表所示
之白色結晶物，均為違禁物，而併為沒收之諭知。惟扣案之白色結晶物，是否確係列
為化學合成麻醉藥品之安非他命，關乎上訴人被訴之販賣安非他命犯行能否成立至鉅
，原審就此與待證事實有重要關係，且非不能調查或不易調查之證據，未依職權加以
調查、鑑定，自有應於審判期日調查之證據未予調查之違法。以上，或係上訴意旨所
指摘，或為本院得依職權調查之事項，應認原判決有撤銷發回更審之原因。再本院為
法律審，臺灣桃園地方法院檢察署移送之該署八十七年度偵字第一二三七○號案，無
從併辦。又上訴人行為後，毒品危害防制條例已於八十七年五月二十日修正公布，同
年月二十二日生效，安非他命已改列為該條例第二條第一項第二款規定之第二級毒品
，非法販賣者，同條例第五條第二項亦有處罰規定，案經發回，應注意比較適用，附
此指明。
據上論結，應依刑事訴訟法第三百九十七條、第四百零一條，判決如主文。
中      華      民      國    八十九    年      六      月      九      日
                              最高法院刑事第一庭
                                  審判長法官  施  文  仁
                                        法官  林  永  茂
                                        法官  蕭  仰  歸
                                        法官  洪  明  輝
                                        法官  洪  佳  濱
      右正本證明與原本無異
                                              書  記  官
中      華      民      國    八十九    年      六      月     十五     日


司法院資訊處製作；財團法人民間司法改革基金會備份。
